臺灣高等法院民事判決　九十一年度重上更(一)字第四四號
　　　上　訴　人　　甲○○
　　　被　上訴人　　力山廣告有限公司
　　　法定代理人　　陳福令
　　　　　　　　　　林春連
右當事人間回復原狀事件，上訴人對於中華民國八十九年二月二十五日臺灣臺北地方
法院八十八年重訴字第一七八七號第一審判決提起上訴，經最高法院發回更審，本院
判決如左：
　　　主　　　文
上訴駁回。
第二審及發回前第三審訴訟費用由上訴人負擔。
　　　事　　　實
甲、上訴人方面：
壹、聲明：
一、原判決廢棄。
二、被上訴人應將設置於台北市○○○路○段二號、四號、六號、六號之一、六號之
　　二和台北市○○○路○段一號、三號、五號、七號即中央住商辦公大樓（下稱中
　　央大樓）頂樓上之廣告招牌拆除，將屋頂回復原狀後返還上訴人及其他全體共有
　　人。
三、願供擔保請准宣告假執行。
貳、陳述：除引用原判決書及本院前審判決書之記載外，補稱略以：
一、本件被上訴人身為共有人之身分，不論是設定約定專用或租賃，其結果完全相同
　　，均為享有獨自占用大樓屋頂平台之排他使用權，既為約定專用之情形，應依公
　　寓大廈管理條例第三十一條第一項第五款之規定，依特別決議方式同意行之。
二、本件被上訴人申請廣告塔時所負之建築師簽證圖說係就申請許可之招牌大小去計
　　算，縱任期結構符合安全需要，亦需本件廣告物確有依圖施做。
參、證據：除引用歷審立證方法外，補提：最高法院八十六年度台上字第三一六九號
    民事判決影本、同院八十八年度台上字第二二０七號民事判決影本、雜項執照影
    本、使用執照影本、雜項執照申請書影本，並聲請向台北市政府工務局調閱被上
    訴人本件廣告物申請執照之各項文件。
乙、被上訴人方面：
壹、聲明：求為判決：
一、上訴駁回。
二、如為不利被上訴人之判決，請准供擔保免為假執行。
貳、陳述：除引用原判決書之記載外，補稱：
一、被上訴人於中央大樓屋頂平台設置廣告招牌，係基於被上訴人與中央住商辦公大
　　樓管理委員會間於八十七年十二月廿六日所訂立之租賃合同，並非無權占有。
二、本件經　鈞院調閱系爭廣告招牌於七十四年間申請雜項執照卷，並經台北市政府
　　工務局建築管理處函覆：本案涉及原有建築物結構安全部分，係屬於設計建築師
　　簽證負責範圍，經檢視原雜項執照檔案，設計建築師業已簽證檢討繪製相關圖說
　　在卷(詳卷)。故本件系爭廣告招牌應認不影響原建築物之結構安全。至於該廣告
　　物是否影響全建築物之景觀，依建管處於審核過程中所擬簽呈，亦稱「無礙市容
　　觀瞻」(詳卷)。上訴人雖有質疑，但經　鈞院現場履勘結果，應可證明被上訴人
　　已按圖施工，既經核發使用執照，自無結構安全之顧慮。
參、證據：除引用歷審立證方法外，並聲請訊問證人鄭聖丕。
　　　理　　　由
一、上訴人主張：兩造均係坐落台北市○○○路○段二號、四號、六號、六號之一、
　　六號之二和台北市○○○路○段一號、三號、五號、七號即中央住商辦公大樓（
　　下稱中央大樓）之區分所有權人，中央大樓屋頂為全體區分所有權人共有，被上
　　訴人未得全體區分所有權人之同意或區分所有權人會議依公寓大廈管理條例第三
　　十一條第一項第五款之特別決議，竟無權占有屋頂平台設置廣告招牌（下稱系爭
　　招牌），且系爭招牌會危害中央大樓之安全結構等情，爰依民法第八百二十一條
　　、第七百六十七條之規定，求為命被上訴人拆除系爭招牌，將中央大樓屋頂回復
　　原狀後返還伊及其他全體共有人之判決。
    被上訴人對兩造均係中央大樓之區分所有權人及中央大樓屋頂平台係全體區分所
　　有權人共有，伊未得全體區分所有權人之同意或區分所有權人會議依公寓大廈管
    理條例第三十一條第一項第五款之特別決議設置系爭招牌等情不爭執，惟以：伊
    設置系爭招牌，係基於被上訴人於八十七年十二月二十六日與中央大樓管理委員
    會訂立之租賃契約，民國八十八年十二月十八日召開之區分所有權人會議，已就
    該租賃契約作成追認之決議，自符合公寓大廈管理條例第八條第一項、第二十九
    條第一項及中央大樓規約第七條之規定，非無權占有。本件係屬共有物之出租，
    並非公寓大廈管理條例所稱「約定專用」之情形，自無該條例第三十一條第一項
    第五款適用之問題。又被上訴人自民國七十六年元月一日起即因承租系爭屋頂平
    台而占有使用之，迨乎八十年十二月卅一日租期屆滿，但被上訴人仍繼續占有，
    其後纏訟經年，終於在八十七年十二月二十一日中央大樓管理委員會與被上訴人
    達成協議，並於仝年月之廿六日另立租賃合同延續原來之占有迄今。是則，上訴
    人如認後來被上訴人中央大樓管理委員會另立之租賃合同無效，則被上訴人之占
    有系爭屋頂平台，乃屬原來無權占有之延續，而對於原來之無權占有，中央大樓
    管理委員會已在上訴人提起本訴之前，對被上訴人為同一訴訟標的之請求，並經
　　本院以八十七年度上字第九七二號判決在案，該判決一經確定，被上訴人即負有
    拆除返還系爭屋頂平台與該管理委員會之義務，則上訴人於本件訴訟之目的即可
    達成，故本件上訴人之訴應認欠缺權利保護要件。又系爭廣告招牌既經主管機關
    核發使用執照，自無結構安全之顧慮等語。
    （原審為上訴人敗訴之判決，上訴人提起上訴）。
二、上訴人主張兩造均係中央大樓之區分所有權人及中央大樓屋頂平台係全體區分所
　　有權人共有，被上訴人未得全體區分所有權人之同意或區分所有權人會議依公寓
　　大廈管理條例第三十一條第一項第五款之特別決議設置系爭招牌等情業據提出土
    地、建物登記簿謄本為證，並有被上訴人提出之系爭招牌雜項執照、招牌廣告、
    樹立廣告許可證等為證，且為被上訴人所不爭執，堪認為真正。
三、上訴人另主張被上訴人未得全體區分所有權人之同意或區分所有權人會議依公寓
　　大廈管理條例第三十一條第一項第五款之特別決議設置系爭招牌係無權占有，爰
    依民法第八百二十一條、第七百六十七條之規定，求為命被上訴人拆除系爭招牌
    ，將中央大樓屋頂回復原狀後返還伊及其他全體共有人之判決。被上訴人則否認
    伊係無權占有，並以上開情詞置辯。經查：
１、
(1)、訴外人系爭中央大樓管理委員會（下稱管委會）於八十六年間以被上訴人向管委
　　會承租中央大樓屋頂設置系爭招牌，租期於八十年十二月三十一日屆滿，依租賃
　　契約及民法第四百五十五條規定，向原法院起訴請求被上訴人（該案被告）拆除
　　廣告招牌，返還租賃物，經台灣台北地方法院八十六年十月十四日八十六年度訴
　　字第一五八三號、本院八十七年十月十九日八十七年度上字第九七二號判決中央
　　大樓管理委員會勝訴。嗣中央大樓管理委員會於八十七年十二月二十一日，與被
　　上訴人簽訂協議書約定被上訴人同意在管委會承諾與被上訴人簽訂為期六年之租
　　賃契約之條件下依台灣台北地方法院八十六年度訴字第一五八三號判決主文所載
　　內容給付管委會；被上訴人願於前開租賃契約生效後，撤回上開事件之第三審上
　　訴。嗣管委會於八十七年十二月二十六日與被上訴人訂立租賃合同，將系爭屋頂
　　以每年年租金一百二十萬元租予被上訴人設置系爭招牌，租賃期間自八十八年元
　　月一日起至九十三年十二月三十一日止。中央大樓復於八十八年十二月十八日，
　　召開區分所有權人會議，以全體區分所有權人一百一十一人，有效出席人數六０
    人，有效同意票四五票，有效反對票一０票，同意人比例為百分之七五通過追認
    上開租賃契約等情，有台灣台北地方法院八十六年度訴字第一五八三號判決、本
    院八十七年度上字第九七二號判決協議書、租賃合同、中央大樓區分所有權人會
    議記錄等可稽，且為兩造所不爭執，堪認為真正。
(2)、又本件系爭招牌之設置經台北市政府工務局核發七十四年雜００八號雜項執照，
　　並於七十四五月二十四日核發七十四使字第０五九二號使用執照（雜項），亦有
　　被上訴人提出之雜項執照、使用執照及台北市政府檢送之雜項執照卷及建築物使
　　用執照卷等各乙冊可稽。又依該使用執照記載：系爭廣告招牌其構造種類為「鋼
　　架」，建築物概要為「冷塔一三．八八平方公尺，鋼架廣告牌一九．二七平方
　　公尺，總計三三．一五平方公尺。」；依上開建築物使用執照卷附使用執造申請
　　書所載，什項工程內容為「鋼架廣告牌九公尺高」。又該廣告招牌之地樑、基座
　　與雜項執照的使用圖說相符，為上訴人所不爭執；另以通常人依肉眼目測系爭中
　　央大樓屋頂平台上之招牌與建築物使用執照卷附廣告招牌照片相同，上訴人訴訟
　　代理人亦稱「好像是差不多，不過還是要測量才知」，有勘驗筆錄可稽（見本院
　　卷第八七頁）。惟上訴人並未繳納鑑定費用申請鑑定，則應認被上訴人設置之系
　　爭廣告招牌與使用執照所載相符。另系爭廣告招牌工作物是否涉及原有建築物結
　　構安全部分係屬於設計建築師簽證範圍，而原雜項執照檔案，設計建築師業已簽
　　證檢附繪製相關圖說在卷，亦有台北市政府工務局建築管理處九十一年八月二十
　　七日北市工建照字第09166106200 號函及上開雜項執照卷附雜項執照設計建築師
　　簽證負責項目表可稽。是依上所述應認系爭廣告招牌對中央大樓之屋頂平台之使
　　用並非屬重大改變，非係改良行為，且對大樓之結構並無影響。另被上訴人系爭
    廣告招牌領有招牌廣告、樹立廣告許可證，其許可期限為八十九年一月十二日起
    至九十三年十二月三十一日止，有該許可證可稽（見原審卷第一二八頁）。
２、查台灣台北地方法院八十六年度訴字第一五八三號乙案，其訴訟標的為請求返還
　　租賃物，本件訴訟標的所有物返還請求權，二者訴訟標的不同，且原告亦不相同
　　，是被上訴人主張本件上訴人提起本件訴訟欠缺權利保護要件云云，尚有違誤，
　　為不足採。
３、本件被上訴人雖係系爭中央大樓之區分所有權人，惟其係依其與管委會簽訂之租
　　約使用系爭大樓屋頂平台，已如上述。是所應審酌者即管委會與被上訴人訂立之
    系爭租約是否有效存在。
　　按公寓大廈管理條例於八十四年六月二十八日公布施行，其第一條第二項規定：
　　「本條例未規定者適用其他法令之規定。」，而該條例第八條第一項規定「公寓
　　大廈周圍上下、外牆面、樓頂平台及防空避難室，非依法令規定並經區分所有權
　　人會議之決議，不得有變更構造、顏色、使用目的、設置廣告物或其他類似之行
　　為」，是依特別法優先適用普通法原則，屋頂平台出租設置廣告物之情形即無民
　　法第八百十九條須經全體共有人同意規定之適用。
　　又區分所有權人會議之決議，除本條例或規約另有規定外，應有區分所有權人過
　　半數及其區分所有權比例合計過半數之出席，以出席人數過半數及其區分所有權
　　比例占出席人數區分所有權合計過半數之同意行之，同條例第二十九條第一項定
　　有明文。又系爭招牌對中央大樓之屋頂平台之使用並非屬重大改變，非係改良行
　　為，且對大樓之結構並無影響，已如上述；又該條例第三條第五款「約定專用部
    分」係指公寓大廈共用部分經約定供特定區分所有權人使用者。本件被上訴人與
    中央大樓管委會所訂租約內容為「出租人：中央大樓管委會，承租人力山廣告工
    程有限公司。茲因租賃廣告媒體，雙方同意訂下條款如左：一、租賃廣告招牌處
    所之標示：台北市○○○路○段二號屋頂。二、按裝招牌位置：建築物之屋頂上
    方。…五、於租賃期間內甲方（即中央大樓管委會）對建築物之屋頂部分，非經
    乙方（即被上訴人）同意，不得另租第三人作廣告之用，…乙方非經甲方之同意
    不得超越第二條所定範圍使用。…」（見簡易庭卷第三五、三六頁），又系爭鋼
    架廣告牌其投影面積僅為一九．二七平方公尺，是依該租約內容觀之，中央大樓
　　管委會僅係容許被上訴人於中央大樓屋頂平台設置廣告招牌，並同意不再容許第
　　三人於其上設置廣告招牌，被上訴人依該租約並無其他得排他使用該屋頂平台之
　　權利，且被上訴人係基於租約使用系爭屋頂平台，而非基於區分共有人之資格使
　　用，則亦不涉及約定專用事項。是本件並無公寓大廈管理條例第三十一條第一項
　　之情形，即無應經區分所有權人會議之特別決議之必要。又中央大樓依同條例第
　　二十六條訂有「中央住商辦公大樓規約」，該規約第七條規定：大會（即業主大
　　會）須有半數以上會員及依前條第一項規定具有表決總數之二分之一以上出席參
　　加，始可開議。大會討論事項，須出席業主總數及出席表決權總數二分之一以上
　　之決議，始為通過（見原審卷第一０七頁）。是則，本件系爭租賃契約之決議，
　　應優先適用「中央住商辦公大樓規約」第七條之規定辦理。而中央大樓已於八十
　　八年十二月十八日召開區分所有權人會議，就系爭租賃契約作成追認之決議。是
　　被上訴人與中央大樓管理委員會間之租賃契約，既經區分所有權人會議之決議同
　　意，被上訴人設置廣告招牌於中央大樓，自符合公寓大廈管理條例第八條第一項
　　之規定，而得主張基於該租賃契約，有權設置系爭廣告招牌，其並非無權占有。
四、從而，上訴人依民法第八百二十一條、第七百六十七條之規定，請求被上訴人應
　　將設置於中央大樓頂樓上之廣告招牌拆除，將屋頂回復原狀後返還上訴人及其他
　　全體共有人，為無理由，應予駁回。原審為上訴人敗訴之判決，並無不合。上訴
    意旨指摘原判決不當，求予廢棄改判，為無理由，應予駁回。
五、本件事證已明，兩造其餘攻擊防禦方法，經核與本判決之結果不生影響，爰不一
　　一論述。
六、據上論結，本件上訴為無理由，依民事訴訟法第四百四十九條第一項、第七十八
　　條，判決如主文。
中　　　華　　　民　　　國　　九十一　　年　　 十二　　 月　　　十七　　日
　　　　　　　　　　　　　　　　臺灣高等法院民事第十一庭
                                          審判長法  官　吳  景  源
                                                法　官　鄭  純  惠
                                                法　官　滕  允  潔
右正本係照原本作成。
如不服本判決，應於收受送達後二十日內向本院提出上訴書狀，其未表明上訴理由者
，應於提出上訴後二十日內向本院補提理由書狀（均須按他造當事人之人數附繕本）
上訴時應提出委任律師或具有律師資格之人之委任狀；委任有律師資格者，另應附具
律師及格證書及釋明委任人與受任人有民事訴訟法第四百六十六條之一第一項但書或
第二項（詳附註）所定關係之釋明文書影本。
中　　　華　　　民　　　國　　九十一　　年　　　十二　　月　　　十九　　日
　　　　　　　　　　　　　　　　　　　        　書記官  邵  淑  津
附註：
民事訴訟法第四百六十六條之一（第一項、第二項）：
對於第二審判決上訴，上訴人應委任律師為訴訟代理人。但上訴人或其法定代理人具
有律師資格者，不在此限。
上訴人之配偶、三親等內之血親、二親等內之姻親，或上訴人為法人、中央或地方機
關時，其所屬專任人員具有律師資格並經法院認為適當者，亦得為第三審訴訟代理人
。
